【裁判字號】    90,上易,149
【裁判日期】    900424
【裁判案由】    詐欺
【裁判全文】
臺灣高等法院刑事判決                              九十年度上易字第一四九號
    上  訴  人  臺灣宜蘭地方法院檢察署檢察官
    被      告  乙○○
右上訴人，因被告詐欺案件，不服臺灣宜蘭地方法院八十九年度易字第三六一號，中
華民國八十九年十一月二十一日第一審判決（起訴案號：臺灣宜蘭地方法院檢察署八
十九年度偵緝字第七九號）提起上訴，本院判決如左：
    主  文
上訴駁回。
    理  由
一、公訴意旨略以：被告乙○○明知車牌號碼ＣＲ─四九七三號自用小客車（下稱系
    爭車輛）業已損毀不堪使用，竟意圖為自己不法之所有，於民國八十七年六月間
    ，向不知情之甲○○要求以甲○○名義向中國國際商業銀行辦理分期付款俾供購
    買系爭車輛，甲○○不疑有他而為被告出名向銀行貸得新臺幣（下同）五十六萬
    元，約定每月一期，每期應繳付一萬九千三百三十六元。詎被告至八十八年十月
    間即未再繳付分期付款且不知去向，亦未將系爭車輛交還甲○○，甲○○至此始
    知受騙，因認被告涉有刑法第三百三十九條第一項之詐欺取財罪嫌。
二、按犯罪事實應依證據認定之，無證據不得推定其犯罪事實。又不能證明被告犯罪
    者，應諭知無罪之判決，刑事訴訟法第一百五十四條、第三百零一條第一項分別
    定有明文。又事實之認定，應憑證據，如未能發現相當證據，或證據不足以證明
    ，自不能以推測或擬制之方法，為裁判基礎（最高法院四十年臺上字第八六號判
    例參照）；認定不利於被告之事實，須依積極證據，苟積極證據不足為不利於被
    告之事實認定時，即應為有利於被告之認定，更不必有何有利之證據（最高法院
    三十年上字第八一六號判例參照）；且認定犯罪事實，所憑之證據，無論直接或
    間接證據，其為訴訟上之證明，須於通常一般之人均不致有所懷疑，而得確信其
    為真實之程序者，始得據之為有罪之認定，倘其證明尚未達到此一程度，而有合
    理性懷疑之存在時，即無從為有罪之認定（最高法院七十六年台上字第四九八六
    號判例參照）。又刑法第三百三十九條第一項詐欺罪之成立，以意圖為自己或第
    三人不法所有，以詐術使人將本人或第三人之物交付為要件。所謂以詐術使人交
    付，必須被詐欺人因其詐術而陷於錯誤，若其所用方法，不能認為詐術，亦不致
    使人陷於錯誤，即不構成該罪，此為最高法院四十六年台上第二六○號判例可資
    參照。申言之，債務人若有未依約定之債務本旨履行者，於一般交易經驗上原因
    非一，舉凡因不可歸責於己之事由致不能給付，或因合法主張抗辨事由而拒絕給
    付，或因財產、信用狀況緊縮而無力給付，甚至於債之關係成立後，另起惡意遲
    延給付，皆有可能，非必出於自始無意給付之財產犯罪一端，遽以債務不履行之
    客觀結果，即率為推斷違約當事人即同時涉及詐欺犯罪，而有謀取不法利益可言
    ，亦即債務人是否有詐欺之故意及施用詐術，係以行為當時為判斷時點，如行為
    人初無詐欺之故意及施用詐術，只因嗣後情事變更，即非該當於詐欺之構成要件
    ，除非被告已自白具有詐欺之犯意，或依其他積極證據足認被告確係假借民事違
    約手段從事刑事詐欺行為，始足當之，合先敘明。
三、公訴意旨認被告涉有詐欺罪嫌，無非以告訴人甲○○之指述及被告所簽立，自承
    於表示委請告訴人出面代為貸款時，系爭車輛業已損毀不堪使用之切結書一紙為
    其主要論據。訊據被告固坦承係因其債信不良，無法向銀行貸得款項，始委請告
    訴人出面為其貸款等情，且告訴人甲○○自始即知系爭車輛確已損毀不堪使用，
    其並無施用詐術使告訴人陷於錯誤之情事，且分期付款之金額均由其繳付，雖有
    未按期繳付之情形，但告訴人並未因此受有財物上之損害等語云云。經查：
（一）告訴人甲○○於檢察官與原審中供述：「乙○○因欲購買系爭車輛再予轉售圖
      利，以支付其母親之醫藥費，惟因先前票據為銀行拒絕往來導致信用不佳無法
      辦理貸款，故商請告訴人為之出面申辦，嗣貸款完成後，乙○○亦確將貸得款
      項用以購買系爭車輛，且自八十七年六月至八十八年四月間，均按期支付每期
      應繳金額，到了七月我向他要車，說貸款我自己繳，他才告訴我車子一開始就
      已撞壞了，被告簽下切結書，保證在二個月解決貸款之事情」等語（見偵查卷
      第十六頁、原審卷第十三頁），可知告訴人甲○○明知被告為銀行所拒絕往來
      ，不能辦理貸款，即係基於幫助被告買車始應允出名辦理貸款，而購買之標的
      亦確屬存在，被告復無私行挪用貸得款項抑或捲款逃匿等行為，要難僅因被告
      未告知系爭車輛於辦理貸款前已有損毀不堪使用之情狀，即認被告有何詐欺之
      主觀不法意圖為自己所有之犯行。蓋系爭車輛苟非虛構之物，其當時車況究屬
      良好抑或已達損壞不堪使用之地步，僅屬被告如何運用該筆貸得款項之問題，
      本非屬必詳細告知之內容。從而，既被告於委請告訴人具名為之申辦貸款時，
      已告知貸款之實際目的及內容，嗣後所為亦無悖離其所告知之範圍，自難謂有
      施用欺罔之行為手段，致使告訴人陷於錯誤之情狀可言，是故公訴人上訴意旨
      陳稱告訴人於事先並不知被告所系爭之車輛已遭毀，若知該車輛已損毀，告訴
      人即會拒絕被告之要求云云，容有誤會。
（二）復次就貸款系爭車輛經本院函台北區監理所宜蘭監理站查明原所有人宜詠有限
      公司係八十七年六月二十三日過戶予甲○○，該車為一九九七年份，至八十七
      年移轉，不過一年時間，尚屬新車，至其是否已毀損一節，亦有疑問，質諸被
      告於本院時陳稱：「（對檢察官上訴有何意見？）銀行必須看到車子完好，才
      會受理（貸款）」（見本院卷九十年一月二十九日訊問筆錄），嗣被告又稱：
      「（對檢察官上訴有何答辯？）當時車子還沒有撞壞」、「切結書係照告訴人
      之姐姐意思所寫」、「如果是以壞的車子辦理貸款，中國商銀一定會先告我」
      、「系爭車輛係向中古車行買的，買了一個月後因酒後駕車才撞壞的」、「（
    見本院卷九十年四月十日審判筆錄），依社會一般經驗法則判斷，如果被告於
      貸款前系爭車輛已被撞壞，銀行是無法貸款給告訴人，因而被告雖係於切書中
      自承於辦理貸款前，車已毀損，復又稱其係依告訴人之姐姐意思所寫，其車輛
      毀損之時間，若在貸款前已毀損顯有可疑，申言之，被告所稱系爭車輛係在貸
      款後毀損，洵可採信，否則銀行是無法貸款給告訴人，亦即被告向告訴人要求
      以其名義為貸款時，並無詐欺之故意及施用詐欺行為之情事，是此，公訴人上
      訴意旨陳稱：「被告明知系爭車輛業經毀損，竟向告訴人要求以完整之車輛利
      用告訴人之名義向銀行貸款，銀行因而放款於不知情之告訴人而由被告領走」
      等語，容難採信。
（三）本件貸款每期應付之一萬九千三百三十六元價款均由被告支付，雖被告於八十
      八年四月間起，至同年十月間有未按期支付之情事，導致告訴人屢受銀行催繳
      ，甚而險遭銀行查封房屋等情狀，然被告已於告訴人提出告訴後，出面與銀行
      承辦人員協議清償欠繳款項後，均按期償還，告訴人並無因此受有財產上之損
      失之事實，亦據告訴人於原審供稱：「除了用我的名義貸款外，沒有財產生的
      損失，但我覺得我的信用受到侵害，銀行已經寄支付命令給我很多次，九月份
      還通知我要查封房屋，但後來被告還是去繳貸款，所以銀行又撤銷」等語（見
      原審卷第十三頁背、第十四頁），且有被告乙○○書立二紙之切結書為證，證
      明被告係借用告訴人甲○○之名義辦理貸款五十五萬元，如車輛之使用如有發
      生任何行為，均與告訴人甲○○無關，且告訴人同意幫忙本人辦理貸款，與本
      人願負一切法律責任，及全部貸款之償還等語（見偵查卷第二十一頁、二十二
      頁），職是之故，本件告訴人甲○○未因任何詐術欺罔而陷於錯誤在前，復無
      因此受有財物上之支出於後，則被告縱有未按期繳納分期付款金額之行為，應
      屬民事糾紛，而與刑法第三百三十九條第一項詐欺取財罪之構成要件有間，是
      公訴人據此上訴亦無理由。
（四）綜據上述，本件係依告訴人之指述，尚難認被告主觀上有為自己不法所有之意
      圖，客觀上有施用詐術，使告訴人陷於錯誤，致為財產上之處分行為等，核與
      刑法詐欺取財罪之構成要件有間，實難據以被告未按期繳納分期付款價金，而
      率為指其有公訴意旨所載之詐欺罪行。此外，復查無其他積極證據足資證明被
      告確有詐欺取財之犯行，揆諸首揭判例意旨及說明，原審為無罪判決之諭知，
      於法並無不合，公訴人據告訴人之聲請而為上訴，仍執前詞，指摘原判決認事
      用法均有未洽，為無理由，應予駁回。
四、據上論斷，應依刑事訴訟法第三百六十八條規定，判決如主文。
本案經檢察官陳維練到庭執行職務。
中    華    民    國      九十      年     四     月    二十四    日
                              臺灣高等法院刑事第一庭
                                  審判長法  官  李  相  助
                                        法  官  王  振  興
                                        法  官  蔡  光  治
右正本證明與原本無異。
不得上訴。
                                        書記官  王  才  生
中    華    民    國     九十     年       四       月     二十五       日


司法院資訊處製作；財團法人民間司法改革基金會備份。
